臺灣新竹地方法院民事判決　　　　　　　 95年度訴字第748號
原　　　告　壬○○
訴訟代理人　乙○○
被　　　告　癸○○
被　　　告　甲○○LEE, .
　　　　　　　　　　　　ist.
　　　　　　　　　　　　hil.
被　　　告　己○○
被　　　告　丙○○○
被　　　告　庚○○
被　　　告　辛○○
被　　　告　丁○○
兼上列五人
共同訴訟代　戊○○　　住新竹縣.
理　　　人　　　　　　身分證統.
上列當事人間請求分割共有物事件，本院於民國96年1月29日辯
論終結，判決如下：
    主      文
兩造共有坐落新竹縣寶山鄉○○段七五八地號、地目旱、面積二
四四八０點七六平方公尺之土地一筆准予分割，其分割方式為：
如附圖所示代號Ａ、面積五０五九點０六平方公尺之土地分歸被
告癸○○取得，代號Ｂ、面積一０六四五點六九平方公尺之土地
分歸被告戊○○、己○○共同取得，並按應有部分二分之一、二
分之一之比例繼續維持共有，代號Ｃ、面積三三一點七九平方公
尺之土地分歸被告丙○○○取得，代號Ｄ、面積一五三０點０五
平方公尺之土地，分歸被告辛○○取得，代號Ｅ、面積一五三０
點０五平方公尺之土地，分歸原告壬○○取得，代號Ｆ、面積一
０二０點０三平方公尺之土地分歸被告庚○○取得，代號Ｇ、面
積二０四０點０六平方公尺之土地分歸被告甲○○取得，代號Ｈ
、面積二三二四點０三平方公尺之土地分歸被告丁○○取得。
訴訟費用由兩造按如附表所示之比例負擔。
    事實及理由
甲、程序方面
    本件被告甲○○經合法通知，未於言詞辯論期日到場，核無
    民事訴訟法第三百八十六條各款所列情形，爰依原告聲請，
    由其一造辯論而為判決。
乙、實體方面
一、原告主張：
    緣坐落新竹縣寶山鄉○○段758地號、地目旱、面積24,480.
    76平方公尺之土地一筆（以下簡稱系爭土地）為兩造所共有
    ，其中原告應有部分為48分之3，被告癸○○為32760分之67
    70、甲○○為12分之1、己○○及戊○○均為32760分之7123
    、丙○○○為32760分之444、庚○○為24分之1、辛○○為
    48分之3、丁○○為32760分之3110，而系爭土地並無不能分
    割之情形，且兩造就系爭土地亦無不分割之協議，惟因兩造
    人數眾多且分居各地之故，是迄今仍無法協議分割，爰訴請
    法院將系爭土地判決分割，且其分割方案為如主文第一項所
    示之分割方案，並聲明訴訟費用由被告負擔。
二、被告等（除甲○○外）均同意就系爭土地予以判決分割，且
    分割方案如原告所述。
三、被告甲○○未於言詞辯論期日到場，亦未提出準備書狀作何
    聲明或陳述。
四、法院之判斷：
（一）原告主張系爭土地為兩造所共有，其中原告應有部分為48
      分之3，被告癸○○為32760分之6770、甲○○為12分之1
      、己○○及戊○○均為32760分之7123、丙○○○為3276
      0分之444、庚○○為24分之1、辛○○為48分之3、丁○○
      為32760分之3110，而系爭土地之地目為旱，使用地類別
      為農牧用地，並無不能分割之限制，共有人亦無不分割之
      協議等情，業據原告提出土地登記簿謄本等件為證，且為
      被告癸○○、己○○、丙○○○、庚○○、辛○○、丁○○及戊○○所不爭執，而被告甲○○迄未到場到場，亦未
      提出書狀作何聲明或陳述，復據本院依職權向新竹縣竹東
      地政事務所函查系爭土地於辦理分割時，是否有農業發展
      條例第十六條所定最小分割面積0.25公頃之限制乙節，經
      該所函覆表示：「三經查本案寶山鄉○○段758地號（即
      系爭土地），其使用分區及使用地類別為『山坡地保育區
      』之『農牧用地』，係屬農業發展條例所定『耕地』之列
      ，為農業發展條例89年1月4日修正施行前之共有耕地，其
      中部分共有人（癸○○、甲○○）為農業發展條例修正施
      行前之原始共有人、部分共有人（庚○○、壬○○、辛○○）係自修法前共有人移轉取得，共有人數並未增加、另
      其他共有人（己○○、戊○○、丁○○、丙○○○）為農
      業發展條例89年1月4日修正施行後所繼承取得，再予敘明
      。四是以本案寶山鄉○○段758地號如辦理分割時，得參
      依農業發展條例第十六條第一項第三、四款規定辦理，分
      割為單獨所有，每宗耕地分割後每人所有面積不受0.25公
      頃不得分割之限制，且分割後之宗數，不得超過共有人人
      數。」等語，此有新竹縣竹東地政事務95年10月14日以東
      地登芸字第0950005349號函在卷可稽，是系爭土地自無不
      得分割之限制，也無最小分割面積之限制無訛，自堪信原
      告主張為真實。
（二）按各共有人得隨時請求分割共有物，但因物之使用目的不
      能分割或契約訂有不分割之期限者，不在此限，民法第八
      百二十三條第一項定有明文。本件系爭土地之地目為旱，
      又其使用分區及使用地類別為『山坡地保育區』之『農牧
      用地』，係屬農業發展條例所定『耕地』之列，惟辦理分
      割時，得依農業發展條例第十六條第一項第三、四款之規
      定，分割為單獨所有，每宗耕地分割後每人所有面積不受
      0.25公頃不得分割之限制之情，已如前述，是系爭土地無
      不能分割之限制，兩造間亦無不分割之協議，則原告對各
      共有人為分割共有物之請求，按諸上述說明，為法之所許
      ，應予准許。
（三）第按，共有物之分割，應斟酌共有物之性質、經濟效益及
      全體共有人之利益，並應符合公平原則，且社會利益亦應
      考慮在內。又按分割共有物係以消滅共有關係為目的，因
      之法院為分割共有物之裁判時，不能創設新的共有關係，
      但有不能分割之情形，如為共同使用之道路，或部分共有
      人明示就分得部分願維持共有者則屬例外，應予准許。經
      查：
  １、被告戊○○、己○○同意分割後依應有部分各2分之1之比
      例維持共有，則揆諸前開之說明，被告戊○○、己○○就
      系爭土地於分割後繼續按原應有部分之比例維持共有之請
      求，應予准許。
  ２、本件原告所主張如附圖（該附圖係由本院囑託新竹縣竹東
      地政事務所至現場實施測量後，由該所以東地所測鵬字第
      0950005358號函所檢送之複丈成果圖）所示之分割方案，
      被告（除甲○○外）均表示同意。經查，系爭土地上大多
      為荒廢之雜樹、雜林、竹林及空閒之農地、空地，其中一
      部份之空地（如附圖所示代號Ｂ部分，即原告所主張之分
      割方案中由被告己○○、戊○○所取得之部分）上，有部
      分由被告己○○出借予友人堆置玻璃製品，又系爭土地內
      如附圖所示代號Ｂ部分土地之西側，有一鋪設柏油之產業
      道路，係通往被告鐘乾祿所有、坐落新竹縣寶山鄉780 地
      號之土地，且該產業道路得作為依原告所主張之分割方案
     ，由被告鐘乾祿所取得之土地部分（即如附圖所示代號Ａ
      部分）之對外聯絡道路，而於新竹縣寶山鄉○○段770、
      771、766、767、762-1、760、760-1、886、756、739地
      號土地外係公有道路（即三峰路），路寬20米，依原告所
      主張之分割方案中由被告己○○、戊○○、丙○○○所取
      得之部分（即如附圖所示代號Ｂ、Ｃ部分）均有面臨三峰
      路等之事實，業經本院會同兩造及新竹縣竹東地政事務所
      測量人員前往現場履勘明確，製有勘驗筆錄附卷可稽，且
      有新竹縣竹東地政事務所製作之土地複丈成果圖（即前述
      附圖）在卷可憑，復為原告、被告等（除甲○○外）所不
      爭執，是本院經審核原告所主張之分割方案及上情，該方
      案既已考量被告己○○、戊○○表示願就其等分得之土地
      繼續保持共有，及被告己○○借予其友人堆置玻璃製品之
      位置所在，使其得分得該等堆置物所在位置之土地，避免
      日後發生糾葛之情，及共有人所分得之土地，尚有對外通
      路，暨該分割方式尚屬公平等情，認原告所主張如附圖所
      示之該分割方案，尚屬可採，爰將系爭土地判決分割如主
      文第一項所示。
（四）又分割共有物之訴，核其性質，兩造本可互換地位，本件
      原告之起訴雖於法有據，然被告之應訴乃法律規定所不得
      不然，其所為抗辯自為伸張或防衛權利所必要，是依民事
      訴訟法第八十一條第二款之規定，本院認本件之訴訟費用
      ，經斟酌兩造因本件分割之結果所受之利益，並參酌兩造
      原就系爭土地應有部分之比例等情，認為兩造應依附表所
      示之比例分擔較為公允，爰一併諭知如主文第二項所示。
五、據上論結，本件原告之訴為有理由，依民事訴訟法第七十八
    條、第八十一條第二款，判決如主文。
中　　華　　民　　國　　96　　年　　2 　　月　　27　　日
                  民事第二庭    法　官　鄭政宗
以上正本係照原本作成。
如對本判決上訴，須於判決送達後20日內向本院提出上訴狀。
中　　華　　民　　國　　96　　年　　2 　　月　　27　　日
                                書記官　曾柏方
附表
┌───────────────┬──────────┬─────────┐
│共有人姓名                    │訴訟費用負擔比例    │備註              │
├───────────────┼──────────┼─────────┤
│原告壬○○                    │百分之6             │                  │
├───────────────┼──────────┼─────────┤
│被告鐘乾祿                    │百分之21            │                  │
├───────────────┼──────────┼─────────┤
│被告甲○○                    │百分之8             │                  │
├───────────────┼──────────┼─────────┤
│被告己○○                    │百分之22            │                  │
├───────────────┼──────────┼─────────┤
│被告丙○○○                  │百分之1             │                  │
├───────────────┼──────────┼─────────┤
│被告庚○○                    │百分之4             │                  │
├───────────────┼──────────┼─────────┤
│被告辛○○                    │百分之6             │                  │
├───────────────┼──────────┼─────────┤
│被告丁○○                    │百分之10            │                  │
├───────────────┼──────────┼─────────┤
│被告戊○○                    │百分之22            │                  │
└───────────────┴──────────┴─────────┘
